【裁判字號】    97,易,705
【裁判日期】    970723
【裁判案由】    重利
【裁判全文】
臺灣彰化地方法院刑事判決               97年度易字第705號
公  訴  人  臺灣彰化地方法院檢察署檢察官
被      告  甲○○
上列被告因重利案件，經檢察官提起公訴（97年度偵字第2984號
），本院判決如下：
    主  文
甲○○共同犯重利罪，處有期徒刑肆月，如易科罰金，以新臺幣
壹仟元折算壹日。扣案之新臺幣仟元現金沒收。
    事  實
一甲○○曾因重利案件，經本院以96年度員簡字第596號判決處
  拘役50日確定，於民國97年2月27日易科罰金執行完畢（不構
  成累犯）。
二甲○○與真實姓名年籍不詳自稱姓劉之成年男子共同基於重利
  之犯意聯絡（起訴書漏載該共同正犯，業經檢察官於本院審理
  中當庭補充，下稱劉姓男子），於96年12月間，刊登「利息低
  、借錢不求人」之夾報分類廣告，並以0000000000號行動電話
  為聯絡，供急迫、輕率或無經驗之不特定多數人借款。適乙○
  ○因需錢孔急，而於96年12月3日（起訴書誤為當月中旬）撥
  打該電話予劉姓男子向其借款，劉姓男子乃指示乙○○於當日
  前往彰化縣員林鎮大饒里南區公園與甲○○見面，雙方約定借
  款新臺幣（下同）1萬5千元，每10天為1期計息，每期利息3千
  元（相當於週年利率約百分之720），且於借款當日預扣第1期
  利息，乙○○實拿1萬2千元，並以當日為發票日，簽發面額3
  萬元之本票1紙，連同機車駕駛執照1枚供作擔保，甲○○其後
  並陸續在彰化縣員林鎮、田中鎮境內，按期向乙○○收取9次
  利息，最後並於97年3月24日中午12時30分許，由乙○○在彰
  化縣田中鎮○○路382號麥當勞餐廳前，交付本金1萬5千元及
  另1期利息3千元予甲○○，甲○○始將本票、駕駛執照返還。
  惟因乙○○已於97年3月23日報警，且甲○○於乙○○清償本
  金後聲稱尚欠利息3千元，乙○○再於97年3月24日下午1時27
  分許向警補述被害情節，並提出本票、駕駛執照塑膠封套扣案
  （封套嗣已發還），乃由警於97年3月24日下午4時許，在前開
  餐廳前逮捕甲○○，並扣得0000000000號、0000000000號行動
  電話各1具及現金52,559元（起訴書漏載該筆現金）。
三案經乙○○訴由彰化縣警察局田中分局報告臺灣彰化地方法院
  檢察署檢察官偵查起訴。
    理  由
一本案當事人所提出之後述證據，且屬被告甲○○以外之人於審
  判外之陳述者，因雙方均同意採為證據（本院卷第17頁正面）
  ，又無不適當情形，符合刑事訴訟法第159條之5第1項規定，
  應得為證據。
二訊據被告固坦認於97年3月24日下午4時許為警逮捕，並扣得行
  動電話及現金，然矢口否認有何重利犯行，辯稱：當天是前來
  田中鎮等候住在臺中縣大甲鎮之朋友「紅毛」（又稱「金毛」
  ）前往工作，不曾去過員林鎮之公園，亦不識告訴人乙○○進
  而向其收取利息，扣案之現金係配偶交付，原欲持往臺中縣梧
  棲鎮繳納勞保費用云云。
三惟查：
  (一)上揭犯罪事實，業據證人即告訴人乙○○於警詢、檢察官偵
    查中及本院審理中指訴、證述詳盡（警卷第5至10頁、偵查
    卷第22至23頁、本院卷第44至45頁），並有本票1紙、行動
    電話2具、現金52,559元扣案（偵查卷第15頁、本院卷第39
    頁），及扣押筆錄、扣案物品照片在卷可稽（警卷第11至22
    頁）。告訴人與被告約定借款1萬5千元，每10天為1期計息
    ，每期利息3千元，相當於週年利率約百分之720，除顯已超
    過民法第205條約定利率不得超過週年利率百分之20之規定
    外，參酌目前社會經濟狀態，較一般債務之利息，亦已超額
    甚多。告訴人於警詢、檢察官偵查中及本院審理中一再指證
    係被告與之接洽借款、付息事宜，被告雖辯稱係前來田中鎮
    找住在大甲鎮之朋友「紅毛」或「金毛」，竟無法指明該朋
    友究係何人（警卷第2頁正面、偵查卷第10頁），亦未能提
    供電話號碼、住址或其他聯繫方式以資查證，況被告既與之
    均住在大甲鎮，卻捨近求遠，至田中鎮見面，已難認「紅毛
    」或「金毛」非係虛構。被告自承無固定職業，偶由其父給
    予5百元或1千元現金花用，銀行帳戶並無存款，查獲當天不
    擬在外過夜（本院卷第46頁反面、第48頁正面），竟攜帶高
    達52,559元之現金，徒滋不便，且未依其妻之囑託先行就近
    至梧棲鎮繳納勞保費用，若謂不含告訴人於當日中午清償之
    1萬8千元，其誰能信。此外，告訴人自宅電話為000000000
    號，為警查獲之0000000000號行動電話，其通話紀錄則顯示
    於97年3月24日上午10時許曾撥打000000000號電話，有前開
    扣案物品照片可憑，與告訴人自宅電話僅差1碼，被告與田
    中鎮既無地緣關係，又何有必要撥打與告訴人自宅電話相近
    之當地電話。綜上所述，被告確為對告訴人實行重利之人，
    所辯應屬卸責之詞，無法採信，事證明確，犯行堪以認定。
  (二)告訴人於警詢及本院審理中均陳稱係先與劉姓男子聯絡，再
    與被告當面接洽，劉姓男子與被告不同（警卷第5至6頁、本
    院卷第44頁正面），且告訴人係依劉姓男子指示，始與被告
    見面取得借款，則被告與劉姓男子就本案應有犯意聯絡及行
    為分擔。其次，告訴人於警詢、檢察官偵查中雖陳稱約於96
    年12月中旬向被告借款，惟因時間過久，正確日期已忘（警
    卷第5頁正面、偵查卷第23頁），其於本院審理中經辨認扣
    案之本票後，已喚起記憶，證稱係96年12月3日借款（本院
    卷第45頁反面），此與一般人借款時通常會以借款日為發票
    日簽發票據供擔保之習慣相符，應堪採信，則被告實行重利
    之日期應自96年12月3日起，始屬正確。再者，告訴人於警
    詢中陳稱借款期間已付9期利息共2萬7千元，又於97年3月24
    日交付本金1萬5千元及利息3千元（警卷第7頁），則被告收
    取之金錢，除本金1萬5千元外，就利息部分，應為3萬元，
    均附此敘明。
四核被告所為，係犯刑法第344條之重利罪。被告與劉姓成年男
  子就上開犯行，有犯意聯絡及行為分擔，均為共同正犯。被告
  先後雖有多次取得重利之行為，惟其仍屬一重利犯意接續多次
  行為，侵害一法益，應為接續犯，僅論以單純一罪。起訴書誤
  載被告行為起始日期，減計1期利息3千元，並漏載扣案之現金
  ，均應更正。查被告曾因重利案件，經本院以96年度員簡字第
  596號判決處拘役50日確定，於97年2月27日易科罰金執行完畢
  ，此有臺灣高等法院被告前案紀錄表可按（不構成累犯），爰
  審酌被告素行欠佳，前已有相同前科，仍再犯本案，造成告訴
  人之財產損害，干擾金融秩序，偵審中不肯坦承犯行，未見具
  體悔過態度，惟犯罪規模不大，所得利益非鉅，告訴人於本院
  審理中已表明不再追究（本院卷第45頁反面）及其他一切情狀
  ，量處如主文所示之刑，並諭知易科罰金折算標準，以資儆懲
  。扣案之現金其中3千元，為被告於查獲當日取得之重利，應
  依刑法第38條第1項第3款宣告沒收；扣案之行動電話尚無證據
  證明曾接通告訴人而藉此收取重利，本票則為告訴人清償借款
  後取回之物，均不符法定沒收要件，無從宣告沒收。
據上論斷，應依刑事訴訟法第299條第1項前段，刑法第28條、第
第344條、第41條第1項前段、第38條第1項第3款，刑法施行法第
1條之1第1項、第2項前段，判決如主文。
本案經檢察官吳曉婷到庭執行職務。
中    華    民    國    97    年    7     月    23    日
                  刑事第四庭    法  官  廖政勝
以上正本證明與原本無異。
如不服本判決，應於判決送達後10日內，向本院提出上訴狀（須
敘述具體理由，並附繕本，上訴狀勿逕送上級法院）。
告訴人或被害人對於判決如有不服具備理由請求檢察官上訴者，
其上訴期間之計算係以檢察官收受判決正本之日期為準。
中    華    民    國    97    年    7     月    23    日
                                書記官  莊何江
附錄：
刑法第344條
乘他人急迫、輕率或無經驗貸以金錢或其他物品，而取得與原本
顯不相當之重利者，處1年以下有期徒刑、拘役或科或併科1千元
以下罰金。


司法院資訊處製作；財團法人民間司法改革基金會備份。
